【裁判字號】    98,台上,4788
【裁判日期】    980821
【裁判案由】    違反貪污治罪條例
【裁判全文】
最高法院刑事判決            九十八年度台上字第四七八八號
上  訴  人  甲○○
選任辯護人  江信賢律師
            蔡麗珠律師
            熊家興律師
上列上訴人因違反貪污治罪條例案件，不服台灣高等法院台南分
院中華民國九十八年五月二十七日第二審判決（九十八年度上訴
字第九一號，起訴案號：台灣台南地方法院檢察署九十六年度偵
字第二九二三號），提起上訴，本院判決如下：
    主  文
原判決撤銷，發回台灣高等法院台南分院。
    理  由
本件原判決認定：上訴人甲○○於民國八十八、八十九年間，擔
任台南市東區區公所秘書室課員，負責該公所零用金領用、保管
與執行之總務及研考業務，係依法令服務於地方自治團體所屬機
關，而具有法定職務權限之公務員。明知零用金係用以支付小額
支出，動支人所請求之金額若在新台幣（下同）六千元以下，只
要檢具相關單據並於零用金備查簿上簽名或蓋章，即應立即支付
；且帳面餘額應與現金結存相符，零用金保管人應隨時將支付情
形依發生日期逐筆登入零用金備查簿。詎甲○○為助其兄資金之
周轉，基於意圖為自己不法所有之概括犯意，於收受洪茂東、陳
玲玲、鄭錦繡等人交付之原始憑證後，以尚須申請撥款為由，而
未依上開規定立即以零用金支付，嗣再連續二次偽造洪茂東之署
押、四次偽造陳玲玲之印文、四次偽造鄭錦繡之署押於零用金備
查簿（零用金備查簿內另偽造洪茂東二枚署押），做成表示洪茂
東等三人已收受零用金意思之私文書，另將原始單據黏貼於「黏
貼憑證用紙」上，並依前述零用金付訖日期在憑證用紙上蓋用付
訖日期章，而為零用金已於該日立即支付之不實記載後，向台南
市東區區公所會計室行使以申請撥還零用金，足以生損害於洪茂
東等三人及該區公所。甲○○以此方式，利用申請領款與實際付
款之時間差距，致使零用金實際結存與帳面不符之情況，侵占挪
用一萬七千九百三十三元之公有財物零用金，詳如原判決附表所
載等情。因而撤銷第一審之科刑判決，改判論上訴人以連續公務
員侵占公有財物罪，處有期徒刑壹年肆月，褫奪公權貳年；減為
有期徒刑捌月，褫奪公權壹年。並宣告緩刑年，及為相關從刑
之諭知，固非無見。
惟查：（一）由被告上訴或為被告之利益而上訴者，除因原判決
適用法條不當而撤銷者外，第二審法院不得諭知較重於第一審判
決之刑，刑事訴訟法第三百七十條定有明文。本件第一審判決認
上訴人犯連續公務員侵占公有財物罪，量處有期徒刑一年三月又
十五日，褫奪公權二年，並諭知緩刑四年，及為相關從刑之諭知
。上訴人不服提起第二審上訴，檢察官未上訴，原判決以第一審
判決就刑法及貪污治罪條例關於公務員之規定，均未及比較適用
新舊法，且未予審酌適用中華民國九十六年罪犯減刑條例第二條
第一項第三款之規定為由，而撤銷改判，並未認第一審判決適用
之論罪法條為不當及有何適用法條不當為有利上訴人認定之情事
，乃原判決就主刑部分於適用上開減刑條例減刑前，竟判處有期
徒刑一年四月，較第一審判決量處之刑為重，復未說明應諭知較
重之刑之理由，顯有違上述不利益變更禁止之原則，其適用法則
已有未當。（二）有罪之判決書，對於被告有利之證據不採納者
，應說明其理由，為刑事訴訟法第三百十條第二款所明定，故有
罪判決書對於被告有利之證據，如不加以採納，必須說明其不予
採納之理由，否則即難謂無判決不備理由之違法。原判決雖據證
人鄭錦繡於偵、審時之證述，資為不利上訴人之論據之一。惟鄭
錦繡於法務部調查局台南市調查站詢問時證稱：「（問：依前提
示之詢證函及覆函，台南市東區區公所帳冊揭示，自八十八年十
一月三日至八十九年五月十日間，計三筆之「保險費」《合計六
千一百九十四元》應已付款。請問，該等款項你是否確已收訖？
如何、向何人具領？東區區公所是否有延遲付款或未付款情形？
）……我確定前揭三筆保險費，並非我所簽名，但我確有收到前
揭保險費，我不確定甲○○有否延遲支付我保險費情事」；嗣於
第一審審理時證以：「（問：那時是否同意由甲○○幫你簽名、
領錢？）我有同意」「（問：是只有同意一筆，還是每一筆都同
意被告替你代理？）我的印象中，被告只跟我聯絡過一次。」「
當初是被告打電話給我說要領款的話要簽名，她要幫我代領、代
簽，我有同意，事後我自己去領錢。」「我是一次領取的」各等
語（見調查站卷第二十一至二十二頁、第一審卷第一四七至一四
八頁）。果所證無誤，應於上訴人有利，其實情為何，既關係上
訴人有無該部分犯行之認定，自有詳加調查，釐清真相之必要，
原判決對該有利上訴人之證言，究竟如何不足採取，未說明其取
捨之心證理由，遽行判決，即有調查未盡及判決理由不備之違法
。以上或係上訴意旨所指摘，或為本院得依職權調查之事項，應
認原判決有撤銷發回之原因。至原判決不另諭知無罪部分，基於
審判不可分原則，應一併發回，附此敘明。
據上論結，應依刑事訴訟法第三百九十七條、第四百零一條，判
決如主文。
中    華    民    國  九十八  年    八    月  二十一  日
                      最高法院刑事第三庭
                          審判長法官  林  增  福
                                法官  陳  世  雄
                                法官  蔡  國  在
                                法官  王  居  財
                                法官  郭  毓  洲
      本件正本證明與原本無異
                                      書  記  官
中    華    民    國  九十八  年    八    月  二十七  日
                                                      K


司法院資訊處製作；財團法人民間司法改革基金會備份。
